【裁判字號】    97,再易,9
【裁判日期】    970912
【裁判案由】    返還林地
【裁判全文】
臺灣臺中地方法院民事判決               97年度再易字第9號
再審原告    乙○○
訴訟代理人  陳宏盈律師
再審被告    行政院農業委員會林務局東勢林區管理處
法定代理人  丙○○
訴訟代理人  甲○○
當事人間請求返還林地事件，再審原告對於民國95年6月2日本院
95年度簡上字第43號確定判決提起再審之訴，本院合議庭判決如
下：
    主    文
再審之訴駁回。
再審訴訟費用由再審原告負擔。
    理    由
一、再審意旨略以：
  (一)本院95年度簡上字第43號民事判決於民國95年6月2日判決後
    ，因不得上訴第三審即為確定。惟再審被告於97年4月間始
    向本院民事執行處聲請強制執行，經以97年4月6日中院彥97
    執子字第22465號執行命令，令再審原告於收受執行命令後
    15日內依原確定判決主文所載之內容自動履行。而再審原告
    於97年4月8日收受上開執行命令，欲將先前之訴訟資料整理
    向徐中雄立委陳情時，始發現再審被告並非其起訴請求台中
    縣八仙山事業區第113號林班地（以下簡稱113號林班地）之
    管理單位，不能代替中華民國為所有權人依民法第767條規
    定請求再審原告返還上開林班地。再審原告既然於97年4月8
    日之後整理資料時始知悉原確定判決有上開再審事由，於97
    年5月5日提起本件再審之訴，即未超過三十日之再審不變期
    間。
  (二)按當事人發見未經斟酌之證物或得使用該證物者。但以如經
    斟酌可受較有利益之裁判者為限，得以再審之訴對於確定終
    局判決聲明不服，民事訴訟法第496條第1項第13款定有明文
    。再審被告於94年3月31日起訴請求再審原告返還占用之113
    號林班地，依再審被告提出之起訴狀記載：「按國有財產撥
    給各地國家機關使用時，名義上雖屬國有，實際上即有使用
    機關行使所有人之權利，對於是類財產，向准由管領機關起
    訴，代國家主張所有人之權利，此觀最高法院51年台上字第
    2680號判例意旨自明……本件訴訟系爭八仙山事業區第113
    號林地屬東勢林區管理區麗陽工作站管轄，則原告（即本件
    再審被告）本於管理人地位，代為行使所有人（國有）之權
    利，依法行使法律上之權益而提起本訴」等語，可知再審被
    告係自稱113號林班地之管理單位而代替國家主張所有人之
    權利。惟依行政院76年12月24日台內字第30324號函文所附
    內政部76年12月15日台內地字第550943號函會商結論內容：
    「該等土地既位於山地保留地範圍內，依照首揭說明，其已
    登記管理機關為財政部國有財產局者，由台灣省政府民政廳
    會同財政部國有財產局辦理管理機關變更登記，尚未登記者
    ，其管理機關應依法登記為台灣省政府民政廳」等語，由此
    以觀，山地保留地範圍內未登錄之土地，其管理機關應為台
    灣省政府民政廳。而再審原告所占用之113號林班地是在原
    住民保留地內之土地，依上開行政院76年12月24日台內字第
    30 324號函文內容觀之，再審原告占用之土地其管理機關應
    為台灣省政府民政廳；另再審被告事後亦知悉其非管理機關
    ，因而同意將113號林班地之管理機關登記為行政院原住民
    族委員會。原確定判決記載：「本件被上訴人（即再審被告
    ）確係依森林法等相關法規管理系爭林地之機關…上訴人（
    即再審原告）主張被上訴人（即再審被告）未證明業已聲請
    撥用而受准許，並無權代國家行使所有權人之權利，係屬誤
    解，並非可採。」等語，由此可知，原確定判決係以再審被
    告為113林班地之管理機關作為判決基礎，命再審原告返還
    土地。如原確定判決考量再審被告並非系爭113號林班地之
    管理機關，則應駁回再審被告在第一審之訴，而為有利於再
    審原告之判決。
  (三)綜上，再審原告遵守三十日不變期間，並具體指出再審理由
    ，且原審判決考量再審原告所提出之證據，應為有利於再審
    原告之判決。為此，提起本件再審之訴，並聲明：1.原確定
    判決關於駁回再審原告上訴之部分廢棄；2.上開廢棄部分，
    再審被告在第一審之訴駁回；3.再審程序費用由再審被告負
    擔。
二、按民事訴訟法第500條第1項、第2項規定：「再審之訴，應
    於三十日之不變期間內提起。前項期間，自判決確定時起算
    ，判決於送達前確定者，自送達時起算；其再審之理由發生
    或知悉在後者，均自知悉時起算。但自判決確定已逾五年者
    ，不得提起。」經查：本院95年度簡上字第43號確定判決於
    95年6月8日送達再審原告，此有附於該案卷宗之送達證書可
    稽。本件再審原告雖然未於送達判決三十日之不變期間內提
    起再審之訴，惟其主張再審被告於97年4月間始以該確定判
    決向本院民事執行處聲請強制執行，再審原告於97年4月8日
    收受執行命令後，始發現再審被告並非其起訴請求113號林
    班地之管理單位，不能代替中華民國為所有權人而依民法第
    767條規定請求再審原告返還上開林班地，因此於97年5月5
    日提起本件再審之訴，並未逾三十日之不變期間等語，並提
    出本院民事執行處97年4月6日中院彥97執子字第22465號執
    行命令、行政院76年12月24日台內字第30234號函文暨所附
    內政部76年12月15日台內地字第550943號函會商結論影本等
    為證。茲再審原告已於訴狀內表明關於遵守不變期間之證據
    ，則自形式上觀察，應認為再審原告於97年4月8日知悉「發
    現未經斟酌之證物」之再審理由後，其於97年5月5日提起本
    件再審之訴，並未逾三十日之不變期間，先予敘明。
三、次按民事訴訟法第496條第1項第13款所定「當事人發現未經
    斟酌之證物或得使用該證物」之再審理由，其所稱「證物」
    ，係專指物證而言，即包括證書及與證書有相同效用之物件
    或勘驗物等。茲查，再審原告主張其發現未經斟酌之證物係
    指「行政院76年12月24日台內字第30324號及該函文所附76
    年12月15日台內地字第550943號函之會商結論」（本院97年
    6月23日準備程序筆錄參照），惟行政院76年12月24日台內
    字第550943號函僅係就「山胞保留地範圍未登記土地之管理
    機關應登記為民政廳」所為之函釋意見，且此函釋意見係收
    錄於地政法令彙編內，任何人皆可隨時查閱知悉，故其並非
    證書或與證書有相同效用之物件，誠為明確。況且，最高法
    院64年台聲字第58號判例謂：「法院裁判適用法規或解釋法
    律，係依職權為之，原無待當事人提出其他判決以為證據。
    再審原告提出另一判決，利用其法律上之見解而為有利於己
    之主張，不能謂係民事訴訟法第496條第1項第13款之新證物
    。」依此判例意旨，益徵前述行政院函釋意見，顯非民事訴
    訟法第496條第1項第13款所稱之「證物」。
四、綜上所述，本件再審之訴，顯無再審理由，爰依民事訴訟法
    第502條第2項規定，不經言詞辯論，逕以判決駁回之。
五、訴訟費用負擔之依據：民事訴訟法第78條。
中    華    民    國    97    年    9     月    12    日
                  民事第三庭  審判長法  官  林洲富
                                    法  官  謝慧敏
                                    法  官  游文科
正本證明與原本無異。
本判決不得上訴。
中    華    民    國    97    年    9     月    12    日
                                    書記官


司法院資訊處製作；財團法人民間司法改革基金會備份。
